【裁判字號】    95,台上,2462
【裁判日期】    951109
【裁判案由】    給付工程款等
【裁判全文】
最高法院民事判決            九十五年度台上字第二四六二號
上  訴  人  台中市環境保護局
法定代理人  乙○○
訴訟代理人  林志忠律師
被 上訴 人  中華工程股份有限公司
法定代理人  甲○○
訴訟代理人  李家慶律師
            榆政律師
上列當事人間請求給付工程款等事件，上訴人對於中華民國九十
四年四月二十九日台灣高等法院台中分院第二審更審判決（九十
三年度建上更(一)字第九號），提起上訴，本院判決如下：
    主  文
原判決關於命上訴人再為給付及該訴訟費用部分廢棄，發回台灣
高等法院台中分院。
    理  由
本件被上訴人主張：兩造於民國八十四年三月七日訂立承攬工程
契約，由伊向上訴人承攬台中市垃圾衛生掩埋場第三期土建工程
（下稱系爭工程），伊已於約定期限屆至前完工，上訴人竟以伊
逾期完工十日為由，拒未給付工程款新台幣（下同）三百二十萬
六千二百六十元，並於工程期間遲延給付六期工程估驗款及工程
尾款，伊因而受有按法定利率計算遲延利息之損害，其中估驗款
部分計三百五十五萬零九百十九元，工程尾款部分計三十八萬七
千八百七十三元，合計三百九十三萬八千七百九十二元。伊已於
八十九年五月二十六日以存證信函向上訴人請求等情，爰依承攬
契約之法律關係，求為命上訴人給付上開工程款及利息損害七百
十四萬五千零五十二元，及其中三百二十萬六千二百六十元自八
十九年五月二十七日起算之法定遲延利息之判決（第一審判命上
訴人給付工程款六十四萬一千二百五十二元、估驗款利息三十九
萬四千八百六十一元及工程尾款利息三十八萬七千八百七十三元
，合計一百四十二萬三千九百八十六元及其中六十四萬一千二百
五十二元自八十九年五月二十七日起算之法定遲延利息，駁回被
上訴人其餘之請求。上訴人敗訴部分，未據其聲明不服，已告確
定。被上訴人就其敗訴部分，上訴第二審；原審命上訴人再給付
四百六十八萬四千三百七十八元本息，並駁回被上訴人其餘之上
訴）。
上訴人則以：系爭工程約定完工期限為八十六年九月一日，被上
訴人遲至同年月十一日始完工，逾期完工十日，伊依約扣款，並
無不合，且依約已給付各期工程款，並無遲延等語，資為抗辯。
原審廢棄第一審關於被上訴人請求工程款二百五十六萬五千零八
元本息及估驗款利息二百十一萬九千三百七十元部分敗訴判決，
改判命上訴人再為給付上開工程款本息及估驗款利息，無非以：
被上訴人向上訴人承攬系爭工程，系爭工程係以日曆天計算工期
，曾因里民抗爭而變更設計，兩造於八十六年五月九日就變更設
計新增項目完成議價，該變更設計新增項目完工期限係自同年月
十日起算，工程進行中業經陸續估驗計價並給付各期估價計價金
額百分之九十之工程款，系爭工程已全部完工並經驗收合格，惟
上訴人以被上訴人逾期完工十日為由，扣除工程款三百二十萬六
千二百六十元未為給付，被上訴人已於八十九年五月二十六日寄
發存證信函請求等情，為兩造所不爭執，堪信為真實。查上開變
更設計新增項目之完工期限，已經系爭工程之設計監造單位即旭
豪工程顧問有限公司（以下稱旭豪公司），核定所需工期為八十
五日曆天即應於同年八月二日完工，惟被上訴人曾以天候因素請
求展延二十二日曆天至八十六年八月二十四日止，再以同年八月
七日至同月十二日豪大雨來襲為由，請求展延六日曆天，經上訴
人同意，則系爭工程應於同年月三十日完工。系爭工程雖於同年
九月十一日完工，惟依系爭工程合約第二十三條約定：「逾期責
任：由於乙方（即被上訴人）之責任未能按第四條規定期限內完
工，每過期一天須扣除工程總價千分之一」，依此約定，系爭工
程須有可歸責於被上訴人之事由致逾期完工，始有違約金約定之
適用。查旭豪公司於被上訴人八十六年九月一日函簽註意見稱：
目前尚有北側土堤邊坡植生因颱風過境遭部分流失，修補中，及
第二口地下監測井遭損壞，尚修復中，其餘工作均完成，依現場
實際施作情形於九月十一日全部完成；且於被上訴人同年九月八
日函簽註意見稱：截至八月三十日止尚有此側斜坡植生及南側環
場道路C＋590至C＋800段遭颱風沖刷未施作完成，其餘大致完成
；上訴人同年八月三十日工程日誌亦載明：「本日報完工，但仍
有部分被颱風毀損之工程仍請繼續修補，以利驗收」等語，足見
系爭工程原已於八十六年八月三十日完工，僅因其中北側土堤邊
坡植生因颱風過境遭部分沖失而修補中，以及第二口地下監測井
遭損壞而尚修復中，迨八十六年九月十一日始全部修復完成，而
颱風之來襲乃不可抗力，自非可歸責於被上訴人，被上訴人不負
遲延完工責任，上訴人以被上訴人逾期完工十日，扣工程款三百
二十萬六千二百六十元云云，核非有據。次查，依系爭工程合約
書第二十一條(二)、第二十四條、合約附件之「投標須知」第八條
約定，上訴人無論是否著手估驗計價，均負有至遲於每月月底支
付該期工程款九成之義務，如逾期七日以上，致被上訴人遭受損
失，即應負賠償責任，被上訴人以申請估驗日加計一個月（以三
十日計）另七日後，計算法定遲延利息，自無不合。又系爭契約
就付款方式除尾款部分有以發票請款之約定外，其餘各期款僅課
上訴人以估驗計價並付九成款之義務，均未以發票作為上訴人付
款之前提，上訴人自難以被上訴人未交付發票資為拒絕付款之理
由，且被上訴人交付發票與上訴人應付估驗款之義務，兩者間並
非立於對待給付地位，自不得主張同時履行抗辯。而系爭工程各
期申請估驗日期、實領工程款金額、付款日期分別為(1)第一期：
八十四年七月二十日申請估驗，實領一千四百九十三萬五千七百
五十九元，付款日同年十一月六日；(2)第二期：八十四年十月十
七日申請估驗，同年十二月三十日完成估驗報告，實領五千六百
九十五萬五千六百五十九元，付款日同年二月五日；(3)第三期：
八十五年一月三十一日申請估驗，實領三千二百零一萬七千九百
三十三元，付款日同年四月十六日；(4)第四期：八十五年八月九
日申請估驗，實領三千七百七十六萬九千七百六十七元，付款日
同年十一月二日；(5)第五期：八十六年二月二十四日申請估驗，
實領二千三百七十一萬九千三百五十一元，付款日同年五月二十
二日；(6)第六期：八十六年六月二十四日申請估驗，實領七千二
百五十六萬二千三百三十四元，付款日八十七年一月六日，按估
驗日加計三十日及七天寬限期計算，各期估驗工程款遲延日數分
別為七十二日、二十九日、三十九日、四十九日、五十日、一百
五十九日，被上訴人就上開遲延給付所受之損害，按上開實領工
程估驗款之法定遲延利息計算，共計二百五十一萬四千二百三十
一元。綜上所述，上訴人應給付上開工程款及工程估驗款利息，
除第一審判決已命給付之工程款六十四萬一千二百五十二元、工
程估驗款利息三十九萬四千八百六十一元外，被上訴人請求上訴
人再給付工程款二百五十六萬五千零八元及工程估驗款利息二百
十一萬九千三百七十元，合計四百六十八萬四千三百七十八元及
其中工程款部分自八十九年五月二十七日起至清償日止，按年息
百分之五計算法定遲延利息，為有理由，應予准許等詞，為其判
斷之基礎。
查系爭工程應於八十六年八月三十日完工，被上訴人係於同年九
月十一日始完工，而監工單位旭豪公司於被上訴人同年月一日函
簽註意見稱：目前尚有北側土堤邊坡植生因颱風過境遭部分流失
，修補中，及第二口地下監測井遭損壞，尚修復中，其餘工作均
完成，依現場實際施作情形於九月十一日全部完成；且於被上訴
人同年月八日函簽註意見稱：截至八月三十日止尚有此側斜坡植
生及南側環場道路C＋590至C＋800段遭颱風沖刷未施作完成，為
原審確定事實，依該簽註意見，似認第二口地下監測井應修復完
成始為完工。上訴人一再辯稱該第二口地下監測井於八十六年八
月二十九日颱風侵襲前之同月二十三日即遭碰損無法運轉，並提
出中央產物保險股份有限公司之出險通知書（見原審卷一四三頁
）為證據方法，倘係屬實，可否謂第二口地下監測井遭損壞係因
不可歸責被上訴人之颱風所致，而認被上訴人無庸負遲延完工責
任，非無推求餘地。原審就上訴人上開證據方法未說明不為取捨
之理由，逕認系爭工程逾期完工係非可歸責被上訴人，非無判決
不備理由之違法。其次，系爭工程合約書第二十一條(二)、第二十
四條分別約定：「工程開工後每月由甲方（指上訴人）將乙方（
指被上訴人）在該期內完成之工程估驗計價，支付該期估驗計價
百分之九十。」、「甲方有按期付款之義務，每期付款超過上開
各條規定七日以上，致乙方遭受損失，應由甲方賠償之。」；合
約附件之工程補充說明書附註１記載「……由乙方申請甲方就該
期內完成之工程估驗計價檢驗合格後，支付該期估驗計價……」
（見一審卷三三頁、三四頁、三七頁），被上訴人請領工程款時
亦均附有統一發票（見原判決附表），系爭工程款之支付，似由
被上訴人按期申請估驗計價，經上訴人就檢驗合格之價款通知被
上訴人提出發票等憑據請領後發給，則被上訴人申請估驗後，上
訴人應於何時估驗？就估驗結果應於何時通知被上訴人？被上訴
人經通知後提出發票等憑據請領價款時，上訴人應於何時發給？
攸關上訴人給付工程款是否遲延。原審就此部分未詳為調查，逕
認上訴人應自被上訴人聲請估驗後三十七日之翌日負遲延支付工
程估驗款責任，亦嫌率斷。上訴論旨，指摘原判決為不當，求予
廢棄，非無理由。
據上論結，本件上訴為有理由。依民事訴訟法第四百七十七條第
一項、第四百七十八條第二項，判決如主文。
中    華    民    國  九十五  年  十一    月    九    日
                      最高法院民事第八庭
                          審判長法官  朱  建  男
                                法官  顏  南  全
                                法官  許  澍  林
                                法官  鄭  傑  夫
                                法官  蘇  清  恭
      本件正本證明與原本無異
                                      書  記  官
中    華    民    國  九十五  年  十一    月  二十四  日
                                                  Ｒ


司法院資訊處製作；財團法人民間司法改革基金會備份。
